臺灣桃園地方法院民事判決　　　　　　　 99年度訴字第461號
原　　　告　邱奕宗
　　　　　　邱奕棟
　　　　　　郭雄傑
共　　　同
訴訟代理人　蔡坤鐘律師
被　　　告　強網工業股份有限公司
法定代理人　野田暢三　　同上門.
訴訟代理人　曾大中律師
上當事人間請求給付分派盈餘等事件，本院於民國100 年6 月8
日辯論終結，判決如下：
    主  文
原告之訴及假執行聲請均駁回。
訴訟費用由原告負擔。
    事實及理由
壹、程序部分
一、按訴狀送達後，原告不得將原訴變更或追加他訴，但被告同
    意者；不甚礙被告之防禦及訴訟之終結者，不在此限。被告
    於訴之變更或追加無異議，而為本案之言詞辯論者，視為同
    意變更或追加。不變更訴訟標的，而補充或更正事實上或法
    律上之陳述者，非為訴之變更或追加。又原告於判決確定前
    ，得撤回訴之全部或一部。但被告已為本案之言詞辯論者，
    應得其同意。民事訴訟法第255 條第1 項但書第1 款、第7
    款、第2 項、第256 條、第262 條第1 項分別定有明文。
二、原告起訴原係聲明：被告應分別給付原告邱奕宗、郭雄傑新
    台幣（下同）68萬9,066 元；給付原告邱奕棟158 萬4,864
    元，及均自起訴狀送達之翌日起，按週年利率百分之5 計算
    之利息。嗣於本院審理中第一次變更、追加聲明為：(一)被告
    應於本件判決確定後15日內召集股東會，將民國96年度之盈
    餘，依97年6 月20日修正前之被告公司章程第20條規定之比
    例，按當時股東持有被告公司股份之比例，作成分派予各該
    股東之決議。(二)被告應依前項決議，分別給付原告邱奕宗、
    郭雄傑68萬9,066 元、給付原告邱奕棟158 萬4,86 4元，及
    其法定遲延利息（見本院卷第61頁）。(三)願供擔保，請准宣
    告假執行。嗣再第二次變更聲明如下述原告事實欄中聲明部
    分，核屬訴之追加及變更暨更正、補充事實上陳述，依上揭
    規定，自應准許。
貳、實体部分
一、原告主張：(一)依被告97年6 月20日前有效之章程第20條規定
    ：「本公司年度總決算如有盈餘，應先提繳稅款，彌補已往
    虧損，次提10％為法定盈餘公積，其餘除派付股息外，如尚
    有盈餘作百分比再分派如下：1.股東紅利98％。2.員工紅利
    1 ％。3.董事監察人酬勞1%」規定（下稱修正前章程第20條
    ）。惟被告於97年6 月20日召集97年度股東常會，決議通過
    編造96年度盈餘分配或虧損撥補之議案，竟在公司無虧損之
    情形下，除提列法定公積外，其餘盈餘全數保留充作營運資
    金，而未分配予股東（以下簡稱系爭97年決議），此一決議
    顯然違反修正前章程第20條規定，惟被告竟於該次會議以臨
    時動議方式同時修改上開章程第20條規定（詳後述）。(二)原
    告均為被告股東，乃依法提起確認系爭97年決議無效之訴後
    ，經台灣高等法院97年度上訴第1117號判決97年決議無效確
    定在案。被告董事會遂重新編造96年度盈餘分配議案，除提
    列法定盈餘公積外，並分配股息544 萬7, 650元、股東紅利
    1626萬3,405 元、員工紅利16萬5, 953元、董事監察人酬勞
    16萬5,953 元，並於98年10月16日召開股東臨時會（下稱98
    年股東臨時會），惟該臨時會竟以章程第20條已修正為：「
    本公司年度總決算如有盈餘，應先提繳稅款，彌補以往虧損
    ，次提10% 為法定盈餘公積，其餘由股東會決議分配方法，
    但員工紅利不得低於1 ％」為由，決議不予分配股東盈餘。
    該決議顯然仍違反被告修正前章程第20條規定，而屬無效。
    爰依被告修正前章程第20條規定、公司法第22 8條、第235
    條、第173 條條規定，請求被告依法分配股東盈餘。(三)並聲
    明：1.被告應於本件判決後15日內召集股東會，並決議分派
    96年度之盈餘。2.被告應依前項決議，分別給付原告邱奕宗
    、郭雄傑各68萬9,066 元；給付原告邱奕棟15 8萬4,864 元
    ，及自起訴狀送達之翌日起，按週年利率百分之5 計算之利
    息。3.願供擔保，請准予宣告假執行。
二、被告則以：(一)盈餘分派之決議，本屬股東會之職權，而公司
    依法保留盈餘不予分配，亦屬常態，並無違反公共秩序可言
    。依公司法第173 條第1 、2 項規定，繼續1 年以上持有股
    份百分之3 以上股東，得以書面請求董事會召集股東臨時會
    。公司若未召集，股東即得報請主管機關許可自行召集，並
    無透過訴訟方式請求公司召集之必要，原告聲明第1 項前段
    請求被告於判決確定後15日內召集股東臨時會，顯然欠缺權
    利保護要件。(二)原告聲明第1 項後段，請求法院判決被告應
    作成「盈餘分派」予各股東之決議。然依公司法第228 條及
    第230 條規定，盈餘分派係屬股東會決議之事項，且股東會
    並得決議以「發行新股」方式為盈餘分派，惟原告請求法院
    判決被告股東會必須為「現金分派」之特定內容之決議，性
    質上屬形成判決，而形成之訴須法有明文時始得提起，然公
    司法第173 條第1 、2 項規定並非形成權基礎，故原告此部
    分請求，亦乏依據。(三)原告訴之聲明第2 項雖請求分派盈餘
    云云。惟股東盈餘分派請求權，需待公司完成包括股東會決
    議承認盈餘分派議案，並有一定股份總數及人數之股東出席
    決議通過後，盈餘分派請求權始得確定而得請求給付，否則
    僅係股東之期待權而已，不得謂盈餘分派給付請求權已當然
    確定。原告主張被告96年度之盈餘分派係屬股東已取得之既
    得權利云云，顯有誤會。並聲明：1.原告之訴駁回。2.如受
    不利判決，願供擔保請准免予宣告假執行。
三、不爭執事項【以下(二)至(四)，見本院卷第172頁至173頁）】
  (一)原告為被告股東，其持有投數詳如附表。
  (二)被告公司修改前章程第20條原規定：「本公司年度總決算如
    有盈餘，應先提繳稅捐，彌補已往虧損，次提10％為法定盈
    餘公積，其餘除派付股息外，如尚有盈餘作百分比再分派如
    下：1.股東紅利98％。2.員工紅利1 ％。3.董事監察人酬勞
    1 ％」；嗣97年6 月20日被告股東會決議通過修改公司章程
    第20條，修改後內容為：「本公司年度總決算如有盈餘，應
    先提繳稅捐，彌補已往虧損，次提10％為法定盈餘公積，其
    餘由股東會決議分派方法，但員工紅利不得低於1 ％」，有
    該次會議紀錄在卷可稽（見本院卷第113 頁至114 頁）。
  (三)原告為被告股東，被告於97年度決議通過96年度盈餘分配案
    內容為：「被告96年度盈餘分配案除提列法定盈餘公積2,44
    萬9,218 元外，餘全數保留，以充實營運資金」，該議案因
    違反修改前公司章程第20條規定，雖經97年6 月20日股東常
    會決議通過，惟經原告提起確認上開股東會決議無效之訴，
    已經本院以97年度訴字第1354號判決確認該決議無效，經被
    告上訴後，台灣高等法院以97年度上字第1117號判決其駁回
    上訴確定。
  (四)被告於98年10月16日召開股東臨時會，擬依本院97年度訴字
    第1354號判決要旨重新擬定分配盈餘案如下：『提列法定盈
    餘公積244 萬9,218 元，分配股息544 萬7,650 元、員工紅
    利16萬5,953 元，董事監察人酬勞16萬5,953 元』，提請股
    東會決議」等語，開會結果該議案因贊成股數未達出席股數
    1 半而不予通過，有上開會議紀錄在卷足憑（見本院卷第13
    9 頁至第144 頁）。
  (五)原告對前項98年度股東會決議提起確認股東會決議無效之訴
    ，經本院98年訴字第2072號判決「確認該決議無效」；嗣被
    告上訴後，經台灣高等法院99年上字第415 號判決廢棄原判
    決改判，嗣原告上訴最高法院後亦遭「上訴駁回」確定（見
    本院卷第11頁、第151 頁、第157 頁）。
四、本院判斷
    原告主張被告應依修正前公司章程第20條規定，分派96年度
    之盈餘予原告等語，並提出修正前之公司章程第20條為證，
    此為被告所拒，並以前詞置辯。是本件應予審究者厥為：(一)
    原告請求被告召集股東會，應否准許？(二)法院可否判令被告
    股東會應作成「分派（現金）盈餘」之特定決議？(三)股東之
    盈餘分派請求權，究係期待權，亦或是股東已取得之權利？
    經查：
  (一)原告請求召集股東會部分：
    按繼續一年以上持有股份百分3 以上股東，依公司法第17 3
    條規定，本得以書面記明提議事項及理由，請求董事會召集
    股東臨時會。於其請求提出後15日內，董事會不為召集之通
    知時，股東得報經主管機關許可，自行召集，公司法第173
    條第1 、2 項定有明文。原告訴之聲明第1 項係請求被告應
    召集股東會。經查，原告均係被告繼繼一年以上持有股份達
    百分之3 以上股東，此為兩造所不爭執。是依上揭規定，原
    告本得以書面記明提議事項及理由，請求被告董事會召集股
    東臨時會，若被告董事會不為召集時，原告亦可報經主管機
    關許可，自行召集即可，無庸以訴訟請求法院判令被告召集
    ，與公司法第173 條規定不符，為無理由，不應准許。
  (二)原告請求為分配（現金）盈餘之特定決議部分
    原告聲明第1 項後段，係請求被告應召集股東會後，應為「
    分配（現金）盈餘之決議」等語。足徵原告所請求者，係作
    成「分派96年度盈餘」之「特定」決議，而其效果已足生創
    設、變更或消滅法律關係之效力，性質上應屬形成之訴，而
    形成之訴限於法律有明文規定時，始得為之，否則不得任意
    提起（最高法院71年度台上字第4010號判決意旨參照）。然
    查：1.原告請求權基礎為公司法第173 條、第228 條、第23
    5 條（見本院卷第89頁），均非形成之訴之請求權基礎；且
    原告請求為「分配（現金）盈餘」特定決議，非「公司股東
    會」不得為之，被告「公司」無從作成此一決議，是原告請
    求對象，已有違誤；2.復依公司法第228 條及第230 條，股
    份有限公司之盈餘分派，應有代表已發行股份總數三分之二
    以上股東出席之股東會，以出席股東表決權過半數之決議行
    之，亦即盈餘分派係屬股東會決議之事項；且依公司法第24
    0 條規定，股東會並得決議以發行「新股方式」為盈餘之分
    派，亦未必須一定為「現金」盈餘之分派。惟原告請求判決
    被告公司股東會必須為分派「現金」盈餘之特定內容決議，
    無異係以法院判決取代股東會決議，且剝奪股東會之法定權
    限（包括決議可否通過分派，及以分派方式究以現金亦或發
    行新股為之之權限），顯然違反公司自治之原則，不應准許
    。
  (三)請求判令被告應給付原告「盈餘」部分：
  1.按股份有限公司之盈餘分派，依公司法第228 條第1 項第3
    款、第230 條第1 項規定，係於每會計年度終了，由董事會
    編造盈餘分派之議案表冊，先送交監察人查核，再提出於股
    東常會請求承認，經股東常會通過後，分派給各股東。另依
    公司法第232 條第1 、2 項、第237 條第1 、2 項規定，公
    司有盈餘時，須先完納一切稅捐，彌補虧損，依法提出法定
    盈餘公積，若依章程或股東會議決須提列特別盈餘公積者，
    並提列特別盈餘公積後，尚有剩餘時，始得對股東分派盈餘
    。是公司股東之盈餘分派請求權須踐行上開公司法所規定之
    程序及符合上開公司法所規定之要件，方得行使，公司及股
    東均應遵行，不得違反。而法律行為之條件係由當事人所自
    行約定，上開公司法所規定之程序及要件與法律行為所附之
    條件性質上並不相同，二者不可混為一談。最高法院97年台
    上字第626 號判決意旨可資參照。又「股東之盈餘分派請求
    權與盈餘分派給付請求權不同，盈餘分派請求權係股東權之
    一種，於公司有盈餘時，可能獲得分派之期待權，不得與股
    份分離而獨立存在，當股份轉讓時，應一併移轉於股份受讓
    人。盈餘分派給付請求權則自股東盈餘分派請求權分支而生
    ，係對已經股東會承認之確定盈餘分派金額之具體的請求權
    ，屬於單純之債權，得與股份分離而獨立存在，亦不當然隨
    同股份移轉與受讓人」，最高法院76年台上字第1231號判決
    意旨闡釋明確。
  2.經查，原告均為被告股東，對被告固有盈餘分派請求權，然
    依上揭最高法院判決見解，此一請求權係於公司有盈餘時，
    可能獲得分派之期待權而已，非經股東會決議，仍無從實現
    ，而被告於98年10月16日上午10時30分召開股東臨時會（即
    系爭98年股東會決議），開會通知載明會議討論事項1.：「
    本公司96年稅後盈餘24,49 萬2 ,179元，擬依台灣桃園地方
    法院97年度訴字第1354號判決要旨，重新擬定分配案如下：
    『提列法定盈餘公積2,44萬9,218 元，分配股息5, 44 萬7,
    65 0元、員工紅利16萬5,953 元，董事監察人酬勞16萬5,95
    3 元』，提請股東會決議」等語，開會結果，竟因該議案贊
    成股數未達出席股數1 半，而不予通過，有該決議會議紀錄
    在卷可稽（見本院卷第140 頁至144 頁）；是該盈餘分配案
    尚未取得股東會決議通過，自無從請求分配，從而，原告主
    張盈餘分派請求權係其基於股東已既得之權利云云，顯係誤
    解法令規定，殊無足取。
五、綜上，原告請求被告應召集股東會，並作成分配盈餘之決議
    ，進而應分別給付邱奕宗、郭雄傑各68萬9066元，給付邱奕
    棟158 萬4864元及其法定遲延利息，均屬無據，不應准許。
    原告之訴既經駁回，其假執行之聲請已失所附麗，應併予駁
    回。
六、本件事證已臻明確，兩造其餘攻擊防禦方法或舉證，經核於
    本件判決結果不生影響，爰不一一論述。
七、據上論結，本件原告之訴為無理由，依民事訴訟法第78條，
    判決如主文。
中    華    民    國    100   年    7    月    7     日
                        民事第二庭  法  官  張金柱
如對本判決上訴，須於判決送達後20日內向本院提出上訴狀。如
委任律師提起上訴者，應一併繳納上訴審裁判費。
以上正本係照原本作成。
中    華    民    國   100    年    7     月    8     日
                                    書記官  葉靜瑜
附表
┌───┬────┬──────┬──────┬──────┐
│編號  │股東    │股數        │投資額      │占百分比    │
├───┼────┼──────┼──────┼──────┤
│1.    │邱奕宗  │17萬2900    │172 萬9000元│3.17％      │
├───┼────┼──────┼──────┼──────┤
│2.    │邱奕棟  │39萬7670    │397萬67000元│7.3％       │
├───┼────┼──────┼──────┼──────┤
│3.    │郭雄傑  │17萬2900    │172萬9000元 │3.17％      │
└───┴────┴──────┴──────┴──────┘